臺灣高等法院臺中分院民事判決　95年度訴易字第45號
原　　　告　庚○○
訴訟代理人　楊盤江律師
被　　　告　台中商業銀行股份有限公司
法定代理人　戊○○
訴訟代理人　丁○○
訴訟代理人　乙○○
受告知訴訟　兆豐產物保險股份有限公司
人
法定代理人　己○○
訴訟代理人　丙○○
上列當事人間因請求侵權行為損害賠償事件，本院於96年1月10
日言詞辯論終結，判決如下︰
    主      文
被告台中商業銀行股份有限公司應給付原告新臺幣貳拾萬玖仟陸
佰伍拾元，及自九十五年十二月一日起，至清償日止，按年息百
分之五計算之利息。又如同案被告甲○○已履行上開給付，則被
告台中商業銀行股份有限公司就該履行範圍內免予給付義務。
原告其餘之訴駁回。
訴訟費用由被告台中商業銀行股份有限公司負擔。
    事實及理由
壹、程序方面：
一、被告甲○○於本件訴訟中即95年11月16日與原告成立訴訟上
    之和解，同意給付原告侵占之新台幣（下同）209,650元本
    、息。
二、原告於本件訴訟中追加備位聲明，即：被告台中商業銀行股
    份有限公司（下簡稱被告銀行）應給付原告新臺幣貳拾萬玖
    仟陸佰伍拾元，及自九十五年十二月一日起，至清償日止，
    按年息百分之五計算之利息。又如同案被告甲○○已履行上
    開給付義務，則被告台中商業銀行股份有限公司就該履行範
    圍內免予給付義務。並以原起訴聲明，即：被告甲○○、台
    中商業銀行股份有限公司應連帶給付原告新台幣209,650元
    及自95年12月1日起至清償日止，按年息百分之五計算之利
    息。作為先位聲明。又查原告起訴先位之訴，其訴訟標的為
    侵權行為法律關係，嗣訴訟中追加備位之訴，其訴訟標的為
    民法第544條、第224條規定，然兩訴主張之基楚事實均為被
    告甲○○於任職被告銀行清水分行期間，侵占客戶即原告託
    收之面額209,650元、票號SK0000000號、付款人台中第七商
    業銀行、發票日88年10月15日期之支票乙張（下簡稱系爭支
    票），及另三紙支票，並持系爭支票向訴外人洪秀玲調借現
    金供己花用乙節，依民事訴訟法第255條第1項第2款規定請
    求之基礎事實同一者，得為訴之變更或追加，自應准原告為
    上開訴之追加，合先明。
貳、訴訟要旨：
一、原告主張：原告於民國（下同）88年8月17日12時許，將票
    載發票日88年10月15日、付款人台中第七商業銀行、面額
    209,650元、票號SK0000000號之系爭支票（及其他3紙支票
    ），委託被告公司所屬清水分行職員即被告甲○○辦理託收
    。詎被告甲○○將支票侵吞入己，持向訴外人洪秀玲調借現
    金花用，原告於支票到期後託收之票款未存入帳戶，始悉上
    情（另3紙支票即時辦理掛失止付）。又被告甲○○所為之
    業務侵占犯行，已被鈞院刑庭以95年度上訴字第1465號判處
    有期徒刑2年6月在案，刻上訴最高法院中。為此依民法第
    184 條、第188條，提起先位之訴，並聲明：被告甲○○、
    台中商業銀行股份有限公司應連帶給付原告新台幣209,650
    元及自追加訴狀送達被告之翌日起即95年12月1日起至清償
    日止，按年息百分之五計算之利息。又按「受任人因處理委
    任事務有過失，或因逾越權限之行為所生之損害，對於委任
    人應負賠償之責」；「債務人之代理人或使用人，關於債之
    履行有故意或過失時，債務人應與自己之故意或失負同一責
    任」，民法第544條及第224條分別定有明文。查被告銀行受
    原告委任辦理支票託收，甲○○在其所屬清水分行辦理櫃台
    之存、提款等業務，為被告銀行之使用人，竟故意侵占原告
    交其託收之系爭支票，持向洪秀玲調借現金供己花用，關於
    託收債務之履行顯為故意行為，其歸責事由較諸民法第544
    條所定之過失嚴重，依舉輕以明重之法理，被告銀行對於甲
    ○○之侵占行為，應負賠償之責，且被告銀行與被告甲○○
    間為不真正之連帶債務。為此依民法第544條及第224條規定
    ，追加備位之訴，並聲明：被告台中商業銀行股份有限公司
    應給付原告新台幣209,650元及自95年12月1日起至清償日止
    ，按年息百分之五計算之利息。又如同案被告甲○○已履行
    上開給付，則被告台中商業銀行股份有限公司就該履行範圍
    內免予給付義務。
二、被告台中商業銀行股份有限公司則以：按民法第五百二十八
    條規定：「稱委任者，謂當事人約定，一方委託他方處理事
    務，他方允為處理之契約」。查原告於被告台中銀行處，僅
    開立一綜合存款帳戶，即原告與被告台中銀行間所成立者係
    消費寄託契約，核與客戶簽發支票委託銀行代為付款之支票
    存款帳戶，係成立委任契約之情形有間。況被告甲○○時任
    「業務特勤」人員，並非櫃台收付人員，被告甲○○代收票
    據之行為，亦非執行職務之行為。縱使甲○○於民國八十八
    年八月十七日為原告代收票據之行為屬委任關係，然此一委
    任契約之當事人乃為原告與被告甲○○，且被告甲○○於收
    受系爭票據後，並未存入原告之綜合存款帳戶，而係侵占留
    用，被告台中銀行自無從依受任人處理事務有過失，負損害
    賠償責任之理。又按民法第二百二十四條固規定：「債務人
    之代理人或使用人、關於債之履行有故意或過失時，債務人
    應與自己之故意或過失負同一責任」，然該條條文專指「關
    於債之履行」時使用人有故意或過失，債務人始負同一責任
    ，然查被告甲○○侵占票款之行為，乃為侵權行為，自無適
    用該條條文之餘地。再者，原告僅得依侵權行為法理主張被
    告台中銀行負連帶損害賠償責任，惟依民法一百九十七條規
    定：「因侵權行為所生之損害賠償請求權，自請求權人知有
    損害及賠償義務人時二年間不行使而消滅」，查原告於八十
    八年十月十八日即知悉被告甲○○未將票款存入之情事，並
    於八十八年十月二十日及八十九年六月三十日分別委請律師
    發函，請求被告台中銀行負擔損害賠償責任，惟原告遲至九
    十五年九月十八日始起訴請求，依民法第一百三十條規定：
    「時效因請求而中斷者，若於請求後六個月內不起訴，視為
    不中斷。」，則原告之請求權早於八十八年十月十八日即已
    罹於時效消滅，為此聲明求為駁回原告之訴。
三、受告知訴訟人兆豐產物保險股份有限公司，則請求駁回原告
    之訴。
參、法官協議兩造爭點整理：
一、兩造不爭執事項：
  (一)原告庚○○於民國88年8月17日持本院95年上訴字第1465號
    刑事判決附表一所示之四張支票（即包括票號ＳＫ0000000
    號），向台中商業銀行股份有限公司前身臺中區中小企業銀
    行清水分行，委任該行職員甲○○託收，並交付該附表四紙
    支票，但遭甲○○侵占入己。
   (二)甲○○因上開行為遭本院刑庭判決業務侵占罪，並處有期
     徒刑二年六月（有台灣台中地檢署89年偵字第1087號、89
     年偵字第2072、5399、9340號、台中地院89訴字第920號、
     95訴緝字第256號、本院95年上訴字第1465號等影印卷可稽
     ），現正上訴最高法院中。
二、兩造爭執事項：
  (一)原告對被告台中商業銀行股份有限公司、被告甲○○侵權行
    為請求權是否罹於二年時效。
  (二)原告主張被告台中商業銀行股份有限公司應依民法第544條
    、第224條主張賠償，有無理由。
肆、得心證之理由：
一、先位之訴部分：
  (一)按因侵權行為所生之損害賠償請求權，自請求權人知有損害
    及賠償義務人時起，二年間不行使而消滅，民法第197條第1
    項前段定有明文。又按民法第130條規定：「時效因請求而
    中斷者，若於請求後六個月內不起訴，視為不中斷」。
  (二)經查原告於八十八年十月十八日即知悉被告甲○○侵占被告
    系爭支票，並於八十八年十月二十日及八十九年六月三十日
    分別委請律師發函，請求被告台中銀行負擔損害賠償責任乙
    節，有原告警訊筆錄及律師函文在卷可按（見本審卷第七一
    至七八頁），然原告於委託律師函文請求被告銀行賠償後，
    卻未於六個月內起訴，即遲至九十五年九月十八日始提起
    本件訴訟，揆諸上開說明，原告對被告銀行之侵權行為損害
    賠償請求權，業罹於二年時效而消滅，是被告銀行為時效抗
    辯，洵屬有據，則原告逕依民法第184條、第188條規定，訴
    請被告銀行連帶給付209,650元本、息，為無理由。
二、備位之訴部分：
  (一)原告主張：伊於民國88年8月17日持本院95年上訴字第1465
    號刑事判決附表一所示之四張支票（即包括票號ＳＫ000000
    0號系爭支票），向台中商業銀行股份有限公司前身臺中區
    中小企業銀行清水分行，委任該行職員甲○○託收，並交付
    該附表四紙支票，但遭甲○○侵占入己，為兩造所不爭執，
    並經被告甲○○於刑案中坦承在卷（見刑案一審卷第五三、
    六五、六六頁、二審卷第八八頁）。
  (二)又原告主張被告銀行受原告委任辦理支票託收，甲○○在其
    所屬清水分行辦理櫃台之存、提款等業務，為被告銀行之使
    用人，竟故意侵占原告交其託收之系爭支票，依民法第544
    條及第224條規定，被告銀行應負賠償之責，且被告銀行與
    被告甲○○間為不真正之連帶債務等情。然為被告銀行所否
    認，並辯稱：原告於被告台中銀行處，僅開立一綜合存款帳
    戶，即原告與被告台中銀行間所成立者係消費寄託契約，並
    支票存款帳戶，自無成立委任契約之情形。又被告甲○○時
    任「業務特勤」人員，並非櫃台收付人員，被告甲○○代收
    票據之行為，亦非執行職務之行為。又縱使甲○○代收票據
    之行為屬委任關係，然此一委任契約之當事人乃為原告與被
    告甲○○間．與被告銀行無關云云。然民法第528條規定：
    「稱委任者，謂當事人約定，一方委託他方處理事務，他方
    允為處理之契約」；又民法第603條規定：「寄託物為金錢
    時，推定其為消費寄託」；又民法第602條第一項則規定：
    「寄託物為代替物時，如約定寄託物之所有權移轉於受寄人
    ，並由受寄人以種類、品質、數量相同之物返還者，為消費
    寄託。自受寄人受領該物時起，準用關於消費借貸之規定」
    。查，原告固於被告台中銀行處，開立綜合存款帳戶，有客
    戶綜合存單乙張在卷可按（見本審卷第六六頁），然原告既
    將系爭支票交付任職被告銀行之職員甲○○託收，自屬委任
    被告銀行之使用人甲○○，處理該支票票款入該綜合存款帳
    戶事宜，且原告得隨時領取存入該綜合存款帳戶票款，即原
    告與被告銀行間，成立委任兼消費寄託關係。是被告銀行抗
    辯，被告銀行與原告間僅成立消費寄託關係，或原告與被告
    甲○○間成立委任關係云云，顯有誤會。又被告銀行雖抗辯
    ，案發當時被告甲○○任職被告銀行職務為「業務特勤小組
    」，是專門跑外勤，招攬客戶授信貸款案件，並非櫃台之收
    付人員，所以代收票據並非其職務上之行為云云，並提出被
    告甲○○人事管理資料為憑。惟按民法第一百八十八條第一
    項所謂受僱人因執行職務不法侵害他人之權利，不僅指受僱
    人因執行其所受命令，或委託之職務自體，或執行該職務所
    必要之行為，而不法侵害他人之權利者而言，即受僱人之行
    為，在客觀上足認為與其執行職務有關，而不法侵害他人之
    權利者，就令其為自己利益所為亦應包括在內，最高法院42
    年台上字第1224號著有判例。查案發當時，被告甲○○既為
    被告銀行職員，且公然在銀行櫃台託收客戶原告所交付之上
    開四張支票（含系爭支票），如前所述，則在客觀上足認為
    與其執行職務有關，是被告銀行上開辯解，自不足取。
  (三)又按第544條規定：「受任人因處理委任事務有過失，或因
    逾越權限之行為所生之損害，對於委任人應負賠償之責」；
    又同法第224條規定：「債務人之代理人或使用人，關於債
    之履行有故意或過失時，債務人應與自己之故意或過失負同
    一責任」。查，被告銀行之使用人甲○○，於上開時地，侵
    占原告所託交之系爭支票，業如前述。按受任人因處理委任
    事務有過失所生之損害，對於委任人應負賠償之責；則依舉
    輕以明重法理，受任人因處理委任事務有故意行為所生之損
    害，對於委任人更應負賠償之責。申言之，被告銀行對其職
    員甲○○故意侵占客戶原告所託交系爭支票票款209,650元
    ，自應負賠償之責。
三、綜上所述，原告先位之訴，依侵權行為法律關係，請求被告
    銀行連帶給付209650元本、息，為無理由。又原告後位之訴
    ，基於民法第544條、第224條規定，請求賠償原告209,650
    元，及自追加訴狀繕本送達之翌日起即95年12月1日起，至
    清償日止，依法定利率計算之遲延利息部分，洵屬正當，應
    予准許。又按不真正連帶債務者，即謂：數債務人基於不同
    之發生原因，對於債權人負以同一給付為標的之數個債務，
    依一債務之完全履行，他債務因目的之到達而消滅之法律關
    係，。查原告先位之訴，依侵權行為請求被告甲○○賠償侵
    占之系爭支票票款，並與被告甲○○成立訴訟上和解，如前
    所述，則原告備位之訴，與被告甲○○間，成立不真正連帶
    債務，即債務人中一人履行給付義務後，他債務人即免其給
    付義務，是原告聲明：又如同案被告甲○○已履行上開給付
    ，則被告台中商業銀行股份有限公司就該履行範圍內免予給
    付義務，洵屬有據，併此明。
伍、本件事證已臻明確，兩造其餘攻擊或防禦方法及所提證據，
    均與本院心證之形成，不生影響，爰不一一再加以論述，併
    此明。
陸、結論：本件原告之訴，為一部有理由，一部無理由，依民事
    訴訟法第七十八條、第七十九條，判決如主文。
中　　華　　民　　國　　96　　年　　1 　　月　　24　　日
                  民事第一庭    審判長法  官　吳火川
                                      法  官  邱森樟
                                      法  官  陳繼先
以上正本係照原本作成。
不得上訴。
                                      書記官　林育德
中　　華　　民　　國　　96　　年　　1 　　月　　24　　日
                                                      Ｃ
